【裁判字號】    89,自緝,9
【裁判日期】    900320
【裁判案由】    詐欺
【裁判全文】
臺灣高雄地方法院刑事判決                            八十九年度自緝字第九號
    自  訴  人  邱大沐
    承受自訴人  甲○○○
    被      告  乙○○
右列被告因詐欺案件，經自訴人提起自訴，自訴人於民國八十五年八月五日死亡，由
自訴人之配偶甲○○○承受訴訟，本院判決如左：
    主  文
乙○○無罪。
    理  由
一、自訴意旨略以：被告乙○○分別於民國八十年六月、七月、九月、十月間，在高
    雄市自訴人住處以急需用款為由，而與其父親丙○○共同簽發本票三張及借用合
    約書一紙，向自訴人調借現金新台幣（下同）二百萬元，嗣本票屆期竟不獲付款
    ，且避不見面，因認被告乙○○涉有刑法第三百三十九條第一項之詐欺取財罪嫌
    云云。
二、按自訴人於辯論終結前，喪失行為能力或死亡者，得由第三百十九條第一項所列
    得為提起自訴之人，於一個月內聲請法院承受訴訟，刑事訴訟法第三百三十二條
    固定有明文，惟此一個月期間，不能視為失權之不變期間，縱得為承受之人未於
    一個月內聲請承受訴訟，但在法院未逕行判決或通知檢察官擔當訴訟前而始為之
    者，法院仍可允許之，因無礙於訴訟程序之進行。本件自訴人邱大沐係於八十五
    年八月五日死亡，有戶籍謄本一紙附卷可稽，經其配偶甲○○○於八十九年八月
    十五日本院審理時言詞聲明承受訴訟，雖逾一個月期間，然其既係得為承受訴訟
    之人，揆諸前揭說明，自仍應允許之，合先敘明。
三、按犯罪事實應依證據認定之，無證據不得推定其犯罪事實，又不能證明被告犯罪
    者，應諭知無罪之判決，刑事訴訟法第一百五十四條、第三百零一條第一項分別
    定有明文。又告訴人之告訴，係以使被告受刑事訴追為目的，是其陳述是否與事
    實相符，仍應調查其他事實以資審認，始得為不利被告之認定。（最高法院五十
    二年台上字第一三○○號判例參照）。次按刑法第三百三十九條第一項詐欺罪之
    成立，以意圖為自己或第三人不法所有，以詐術使人將本人或第三人之物交付為
    要件，所謂以詐術使人交付，必須被詐欺人因其詐術而陷於錯誤，若其所用方法
    ，不能認為詐術，亦不致使人陷於錯誤，即不構成該罪。（最高法院四十六年台
    上字第二六○號判例參照）。至於債務人於債之關係成立後，如有未依債之本旨
    履行民事債務之情形，在一般社會經驗上可能之原因甚多，縱令是出於惡意不為
    履行，苟無足以證明其在債之關係發生時，自始即具有不法所有意圖之積極證據
    ，亦僅能令負民事之遲延給付責任，依刑事訴訟法第一百五十四條之規定，尚不
    得據此債信違反之客觀事態，而推定債務人原有詐欺之犯意。
四、本件自訴人指訴被告涉前揭詐欺取財之犯行，無非係以其提出被告乙○○所簽發
    之本票三紙及金錢借用合約書一紙為據。然訊據被告乙○○固坦承有簽發本票及
    金錢借用合約書之事實，惟堅決否認有何詐欺取財之犯行，辯稱：係向自訴人借
    錢，先簽本票及合約書，但未拿到錢，即因被先生責罵而離家等語。經查，被告
    乙○○分別於八十年六月十二日、同年七月十八日、同年九月十七日及同年十月
    十四日簽發面額八十萬元、三十萬元、六十六萬元之本票三紙及二十四萬元之金
    錢借用合約書一紙等情，業據自訴人邱大沐陳稱屬實，並有上開本票三紙及金錢
    借用合約書一紙附卷可稽，且自訴人邱大沐聲請對上開三紙本票強制執行，亦經
    本院於八十一年七月二十七日以八十一年度票字第四七九○號裁定准許強制執行
    在案，堪信被告確有向自訴人借貸之情事無訛，然而尚難僅憑被告簽發上開本票
    及金錢借用合約書向自訴人借款，即遽認被告確有詐欺之犯行。又自訴人邱大沐
    於本院八十一年三月二日調查時到庭陳稱：伊於七十一、二年間因賣水果認識被
    告乙○○，當時被告乙○○至伊家求伊借錢等語，而承受自訴人甲○○○於本院
    調查時到庭陳述：伊先生從事房地買賣，伊聽其先生說被告有困難，有五、六人
    押著被告逼其還錢，一直拜託伊先生借錢，伊先生只好借錢給被告等語明確（見
    本院八十九年八月十五日及同年九月十九日訊問筆錄），依自訴人及承受自訴人
    前開所述觀之，尚難認被告於借款當時有何施以詐術之行為，是被告於借款當時
    究係以何詐術向自訴人詐騙，使自訴人因而受騙而將現款借予被告，亦因自訴人
    死亡而無從查證。再參以債務人未依債務本旨履行給付者，依一般社會經驗而言
    ，原因非一，其因不可歸責之事由無法給付，或因合法主張抗辯事由而拒絕給付
    ，甚至債之關係成立後，始行惡意遲延給付，皆有可能，非必即出於自始無意給
    付之詐欺犯罪一端，尚難以單純債務不履行而避不見面之狀態，即推定被告自始
    即有不法所有之意圖，且係施用詐術，逕認應以詐欺罪責相繩。綜上所述，被告
    前開所辯尚未拿到錢云云，雖與前揭證據有所不符而不足採信，然就現存之證據
    判斷，亦難認被告借貸之初有何不法所有之意圖及施用詐術之行為，被告所為與
    刑法第三百三十九條第一項詐欺取財罪之犯罪構成要件尚屬有間。此外，本院復
    查無其他積極證據足資認定被告有何自訴人所指之詐欺犯行，既不能證明被告犯
    罪，揆諸首揭規定及說明，及本諸「罪證有疑、利於被告」之證據法則，依法應
    自應為被告無罪之諭知。
五、至臺灣高雄地方法院檢察署檢察官移送併辦被告涉犯詐欺部分（八十九年度偵緝
    字第一三九號），因本件自訴人自訴部分既經本院為無罪之諭知，則與移送併辦
    部分自無連續犯之裁判上一罪關係，非起訴效力所及，本院自無從加以審判，此
    部分應退回由檢察官另為適法處理，附此敘明
據上論斷，應依刑事訴訟法第三百四十三條、第三百零一條第一項，判決如主文。
中      華      民      國    九十      年      三      月     二十     日
                                    臺灣高雄地方法院刑事第一庭
              法  官   陳玉聰
右正本證明與原本無異。
如不服本判決，應於判決送達後十日內，向本院提出上訴狀。
                                        書記官   鄭淑臻
中      華      民      國      九十    年      三      月      二十    日


司法院資訊處製作；財團法人民間司法改革基金會備份。
